【裁判字號】    95,台上,1388
【裁判日期】    950629
【裁判案由】    損害賠償
【裁判全文】
最高法院民事判決            九十五年度台上字第一三八八號
    上  訴  人  第一商業銀行股份有限公司
    法定代理人  丙○○
    訴訟代理人  林梅玉律師
    被 上訴 人  乙○○
                        樓
    訴訟代理人  林信子律師
    被 上訴 人  甲○○
                        2樓
    訴訟代理人  高進發律師
上列當事人間請求損害賠償事件，上訴人對於中華民國九十五年
一月二十五日台灣高等法院判決（七十一年度訴字第二二九號）
，提起上訴，本院判決如下：
    主  文
原判決關於駁回上訴人對於被上訴人乙○○之請求及該訴訟費用
部分廢棄，發回台灣高等法院。
其他上訴駁回。
上訴訴訟費用，關於駁回其他上訴部分，由上訴人負擔。
    理  由
本件上訴人之法定代理人已由趙元旗更換為丙○○，茲據其聲明
承受訴訟，核無不合，合先敘明。
上訴人主張：伊係公營事業機構，被上訴人甲○○擔任伊中山北
路分行（下稱中山分行）副理，被上訴人乙○○則於民國六十七
年九月十四日後擔任中山分行襄理，均係依法令從事公務之人員
，負責承辦出口押匯之主管，對於出口押匯業務負有審查核准之
職。被上訴人與共同被告柯芳澤、林登山等人為圖利由訴外人林
浩興擔任負責人之台運有限公司（下稱台運公司）、千慕股份有
限公司、浩運股份有限公司及由於勇明任總經理之江勝企業有限
公司，自六十七年八月五日起至六十八年一月十九日止，先後多
次利用職務上之機會，對於具有瑕疵之出口押匯案件，違法予以
准核，其中台運公司申請如原判決附表（下稱附表）所示六筆押
匯（下稱系爭六筆押匯），致伊受有損害美金六十萬三千六百元
，而被上訴人歷經刑事法院判決應負貪污罪責在案。是被上訴人
之犯罪行為與伊所受之損失有因果關係存在等情，爰依侵權行為
之法律關係，求為命被上訴人連帶給付伊美金六十萬三千六百元
及自九十三年六月十九日起算之法定遲延利息之判決（另請求柯
芳澤、林登山部分，業經判決上訴人敗訴確定）。
被上訴人則以：否認有共同圖利他人之行為，就系爭六筆押匯案
件，甲○○並未參與核准撥款，乙○○亦僅層轉，並無核准之權
限，且系爭六筆押匯款，上訴人已因受償而未受有損害等語，資
為抗辯。
原審以：本件上訴人主張之事實，固提出系爭六筆押匯案件之申
請文件為證。惟查台運公司就系爭六筆押匯均提出空運提單代替
海運提單，依國際商會一九七四年修訂信用狀統一慣例第二十四
條所定空運提單經承運人或其代理人加蓋收訖戳記，或具有簽字
者，銀行認其為合格之規定，則空運提單雖與信用狀上記載應提
出之海運提單不符，且以空運提單代替海運提單有遭信用狀開狀
銀行以不合信用狀條款而拒絕付款之虞，然以空運提單代替海運
提單究與欠缺提單不可同視。參以證人束耀先所為有瑕疵單據並
非不能押匯，如日後開狀銀行不付款，可向客戶追償之證言，可
見系爭六筆押匯並非不得核准。又系爭六筆押匯均在美金五萬元
以上，不屬於中山分行經理林登山於六十七年九月十四日核定發
佈該分行處理外匯業務授權標準規定授權範圍，應由該分行經理
負責核定付款。參諸上訴人規定有瑕疵押匯案件應視欠缺單據之
種類、重要性及押匯申請客戶之信用，審慎處理，上訴人並無放
鬆規定，不分金額，任由副襄理（科長）就有瑕疵押匯案件核定
准駁，僅令經理負事後備查責任之理。依上訴人銀行規定及中山
分行經理林登山自行授權分工標準，系爭六筆押匯案件應由經理
負責核定，則分任該行襄理、副理之被上訴人，就系爭六筆押匯
案件固負有先行審核、層轉之責，惟最後有權核可押匯者乃分行
經理。是乙○○辯稱伊於紀錄卡上蓋章僅為層轉；甲○○辯稱伊
均簽註意見，並未核定，即非無據。再觀諸系爭六筆押匯紀錄卡
上之相關記載，尚難以此認被上訴人有核定批可之意思。至附表
所示第筆押匯紀錄卡上甲○○簽註前固另有「先付款」之文字
，惟甲○○否認係其所簽批，依該「先付款」文字係書於經理蓋
章欄位下方，與第等五筆出口押匯紀錄卡上甲○○之
簽註意見文字均書於副理蓋章欄位下方，位置顯然不同，及該「
先付款」與後接甲○○所書「電詢不符條款單據之接受性」之筆
跡書寫方式不同，上訴人又不能舉證證明上開「先付款」文字係
甲○○所批示，自無從憑認系爭第筆押匯係甲○○所核定。另
中山分行經理林登山於系爭六筆押匯審核撥款之日均休假，惟其
休假期間職務代理人並非甲○○，迭據甲○○陳明在卷，且為上
訴人不爭執，則甲○○就系爭六筆押匯即無核定之權責，自不得
令其負責。又查，系爭六筆押匯應由經理核定准駁，系爭押匯簽
辦過程，乙○○蓋章係審核層轉，甲○○僅於紀錄卡上簽註意見
，並無共同核定，參諸系爭六筆押匯金額均屬分行經理決定權責
，經理林登山曾於休假日到公批示紀錄卡，尚難認系爭六筆押匯
案件撥款程序係被上訴人下屬承辦人逕依紀錄卡上被上訴人之蓋
章或簽註辦理。又上訴人中山分行出口押匯撥款程序完成前，應
由襄理在出口押匯工作單上蓋用襄理保管使用之該行腰形章及襄
理私章，而系爭六筆押匯工作單上均蓋有乙○○之私章及中山分
行腰形章，為乙○○所不爭執，且有出口押匯工作單可稽，則乙
○○就撥款程序負審核之責。是乙○○辯稱其僅係蓋章核對傳票
，確認撥款金額而已云云，核與押匯撥款係全套文件送核，主管
蓋用腰形章始完成撥款程序不合，殊不足採。再者，甲○○抗辯
其未參與撥款程序乙節，為上訴人所不爭執，上訴人提出之出口
押匯工作單上亦無甲○○核章撥款之紀錄。是甲○○辯稱系爭六
筆押匯撥款非其核可，自可採信。系爭六筆押匯撥款程序須經乙
○○蓋章完成，乙○○就該撥款程序負審核之責，而該六筆押匯
案件記載主管審核內容之押匯工作紀錄卡，除第筆有先付款文
字外，均無經理或代理經理之准核表示或蓋章，尚不得憑該工作
紀錄卡逕予撥款。乙○○負責撥款審核，自應注意及此，竟未注
意，逕予核定撥款，自難謂其處理之過程無瑕疵。綜上所述，甲
○○就系爭六筆押匯已簽註意見，並無核准，且未參與撥款程序
，即無庸負責；乙○○未核准系爭六筆押匯，惟因疏失而核定撥
款，就系爭六筆押匯撥款程序應負過失責任。按因故意或過失，
不法侵害他人之權利者，負損害賠償責任。民法第一百八十四條
第一項固有明文，惟公務員服公職，係基於公法上之關係，如因
執行職務過失侵害所服務機關，該機關尚不得本於私法上之法律
關係，請求公務員賠償其損害。至於最高法院七十年台上字第一
五六一號判例意旨，係就公務員故意侵權行為而言，於過失情形
尚不適用。而乙○○於核定系爭六筆押匯行為時，為公務員，揆
諸前開說明，上訴人就乙○○執行公務上之過失行為，自不得依
侵權行為法律關係請求賠償其損害。從而，上訴人本於侵權行為
之法律關係，請求被上訴人連帶給付美金六十萬三千六百元，及
其法定遲延利息，為無理由，不應准許等詞，因而駁回上訴人之
訴。
關於廢棄部分（即原判決駁回上訴人對於被上訴人乙○○之請求
部分）：
查公務員與政府間雖為公法上之關係，若公務員於執行職務係私
法上之行為時，故意或過失不法侵害其所服務機關私法上之權利
者，仍非不得成立侵權行為。原審既認定被上訴人乙○○就系爭
六筆押匯撥款程序應負過失責任，則其所執行職務之過失行為，
倘所屬服務機關即上訴人因而受有損害，能否謂因其具有公務員
身分，即不得依民法第一百八十四條規定對之請求損害賠償，尚
非無疑。乃原審未詳查究明，遽以乙○○執行公務上之過失行為
，不負侵權行為損害賠償責任，為上訴人敗訴之判決，已有可議
。其次，原審先謂系爭六筆押匯金額均屬分行經理決定權責，經
理林登山曾於休假日到公批示紀錄卡，難認系爭押匯案件撥款程
序係被上訴人下屬承辦人逕依紀錄卡上被上訴人之蓋章或簽註辦
理云云（見原判決第十四頁第十三行至第十七行）；嗣又稱系爭
六筆押匯撥款程序須經乙○○蓋章完成，乙○○就該撥款程序負
審核之責，而該六筆押匯案件記載主管審核內容之押匯工作紀錄
卡，除第筆有先付款文字外，均無經理或代理經理之准核表示
或蓋章，尚不得憑該工作紀錄卡，逕予撥款云云（見原判決第十
四頁第二十九行至第十五頁第二行），其理由不無矛盾之違法。
上訴論旨，執以指摘原判決關於此部分不當，求予廢棄，為有理
由。
關於駁回上訴部分（即原判決駁回上訴人對於被上訴人甲○○之
請求部分）：
原審就此部分判決駁回上訴人之請求，經核於法並無違誤。上訴
論旨，指摘原判決關於此部分不當，求予廢棄，為無理由。
據上論結，本件上訴為一部有理由，一部無理由。依民事訴訟法
第四百七十七條第一項、第四百七十八條第二項、第四百八十一
條、第四百四十九條第一項、第七十八條，判決如主文。
中    華    民    國  九十五  年    六    月  二十九  日
                      最高法院民事第七庭
                          審判長法官  劉  延  村
                                法官  劉  福  來
                                法官  黃  秀  得
                                法官  吳  謀  焰
                                法官  李  寶  堂
      本件正本證明與原本無異
                                      書  記  官
中    華    民    國  九十五  年    七    月    十    日
                                                      Ｋ


司法院資訊處製作；財團法人民間司法改革基金會備份。
